ACORDAO-COMPLETO-2543533

ACÓRDÃO 4965/2022 ATA 31/2022 - SEGUNDA CÂMARA

VISTOS, relatados e discutidos estes embargos de declaração opostos pelo Sr. Samuel Goihman em face do Acórdão 3009/2022-TCU-Segunda Câmara, relativo à Tomada de Contas Especial instaurada pelo Fundo Nacional de Saúde (FNS) , em razão de impugnação total de despesas dos recursos repassados à Universidade Federal de São Paulo (Unifesp) , na modalidade fundo a fundo, à conta do Programa Gestão da Política de Saúde, no exercício de 2008, em face de pagamentos a funcionários públicos e a empresa de consultoria, sem comprovação de serviços prestados.
ACORDAM os Ministros do Tribunal de Contas da União, reunidos em Sessão da Segunda Câmara, ante as razões expostas pelo Relator, em:
9.1. conhecer dos presentes embargos de declaração, com fundamento nos arts. 32, inciso II, e 34 da Lei nº 8.443/1992, para, no mérito, rejeitá-los; e
9.2. encaminhar cópia desta deliberação ao embargante e aos interessados.

Embargos de declaração opostos pelo Sr. Samuel Goihman em face do Acórdão 3.009/2022-TCU-2ª Câmara, relativo à Tomada de Contas Especial instaurada pelo Fundo Nacional de Saúde (FNS), em razão de impugnação total de despesas dos recursos repassados à Universidade Federal de São Paulo (Unifesp), na modalidade fundo a fundo, à conta do Programa Gestão da Política de Saúde, no exercício de 2008, em conformidade com a Portaria 312/2008, diante de pagamentos a funcionários públicos e à empresa de consultoria, sem comprovação de serviços prestados.

Segunda Câmara

Universidade Federal de São Paulo.

3. Interessados/Responsáveis/Recorrentes:
3.1. Responsáveis: Cleusa Rodrigues da Silveira Bernardo (XXX.849.541-XX); Marcos Pacheco de Toledo Ferraz (XXX.671.208-XX); Maria Letícia dos Santos Mendes (XXX.752.201-XX); Miguel Roberto Jorge (XXX.313.718-XX); Ricardo Ribeiro da Silva (XXX.822.318-XX); Samuel Goihman (XXX.036.098-XX); Tecenge Assessoria e Treinamento em Gestão Ltda - EPP (02.699.739/0001-69); Walter Manna Albertoni (XXX.824.408-XX).
3.2. Recorrente: Samuel Goihman (XXX.036.098-XX).

13.1. Ministros presentes: Bruno Dantas (Presidente), Augusto Nardes (Relator), Aroldo Cedraz e Antonio Anastasia.
13.2. Ministro-Substituto presente: André Luís de Carvalho.

AUGUSTO NARDES

Ministro Augusto Nardes.

Trata-se de embargos de declaração opostos pelo Sr. Samuel Goihman em face do Acórdão 3009/2022-TCU-Segunda Câmara, relativo à Tomada de Contas Especial instaurada pelo Fundo Nacional de Saúde (FNS) , em razão de impugnação total de despesas dos recursos repassados à Universidade Federal de São Paulo (Unifesp) , na modalidade fundo a fundo, à conta do Programa Gestão da Política de Saúde, no exercício de 2008, em conformidade com a Portaria 312/2008 (peça 8, p. 8) , diante de pagamentos a funcionários públicos e à empresa de consultoria, sem comprovação de serviços prestados. 
2.	A seguir, reproduzo o conteúdo substancial da peça recursal (peça 197) , em que o recorrente procura apontar supostas omissão e contradição que mereceriam ser sanadas: 
	"Primeiramente, imperioso destacar a contradição do v. acórdão na parte em que afirmou: 'No que tange à contratação de consultores, apesar de não ser de sua competência o devido processo licitatório, na condição de coordenador do projeto, que emitiu os relatórios para liberação de pagamentos e atestou a execução dos serviços, era seu dever ter ciência que o contrato não havia sido firmado e solicitar a realização de contratação ao setor correspondente, exatamente como fizera no caso do Pregão 402/2008'.
	A contradição, portanto, reside no fato de, em que pese ter reconhecido não ser o EMBARGANTE responsável pelo devido processo licitatório, a ele atribuiu a responsabilidade pela sua não adoção. 
	Ora, qualquer contratação de que o NAS porventura necessitasse deveria ser solicitada à própria UNIFESP, a quem cumpria (i) analisar o pedido; (ii) ver se havia possibilidade orçamentária; (iii) conduzir e instruir um procedimento administrativo necessário; e, (iv) selecionar os candidatos para formalizar eventual contratação. 
	Ao NAS e, consequentemente, ao REQUERIDO SAMUEL, apenas cabia direcionar a solicitação de contratação, podendo, quando o caso, sugerir nomes pertinentes à seleção por meio de análise de currículos. Por sua vez, à própria UNIFESP caberia a aceitação ou não do resultado da seleção e abertura ou não de processo licitatório para contratações. 
	Portanto, reconhecida a sua não competência para o ato há de ser reconhecia a sua não responsabilidade pela prática. Ora, não sendo possível a SAMUEL conduzir e, principalmente, finalizar a contratação de quem quer que seja, jamais poderia ser responsabilizado por algo que lhe fugia às atribuições institucionais, decidir-se de modo diverso significa evidente contradição que merece ser sanada. 
	Por outro lado, o v. acórdão se mostra omisso por não ter apreciado a responsabilidade do Ministério da Saúde sobre os fatos cuja responsabilidade atribui, de forma presumida, ao REQUERIDO SAMUEL. Ademais, nada dispôs sobre o alegado enriquecimento ilícito da Administração Pública. 
	Com efeito, ao contrário do quanto constou do venerando acórdão, a UNIFESP e o NÚCLEO DE ADMINISTRAÇÃO EM SAÚDE - NAS foram procurados pelo MINISTÉRIO DA SAÚDE exatamente com a função de estabelecer as bases para a obtenção de um sistema cujo desenvolvimento era de prerrogativa da Companhia Nacional de Processamento de Dados do SUS- DATASUS. 
	O NAS, portanto, tinha por objetivo desenvolver atividades complementares com enfoque na administração e gestão em saúde.
	Para início do plano de trabalho relativo à integração entre SISPPI e SISREG, era necessário que, antes, lhe fosse fornecido um 'ponto de partida', ou seja, que fossem fornecidos os dados primordiais para a própria conformação dos sistemas e suas posteriores implantação e integração - era necessário o auxílio da UNIFESP para a fase de prémodelagem da integração dos sistemas. 
	Foi para o fornecimento desse 'ponto de partida' e de subsídios que o MINISTÉRIO DA SAÚDE encomendou a atuação da UNIFESP, haja vista que os sistemas em questão deveriam ser alimentados com os dados da saúde e da gestão da saúde afeitos justamente ao escopo dos trabalhos desenvolvidos pelo núcleo coordenados pelo REQUERIDO SAMUEL GOIHMAN. 
	Assim, tendo a parte principal do convênio sido executada no Ministério da Saúde, com apoio do NAS e os profissionais, em sua grande maioria, sido selecionados pelo Ministério da Saúde, resta claro que todas as imputações feitas ao REQUERIDO SAMUEL são de responsabilidade do Ministério de Saúde. 
	Ora, apesar de V. Exa. ter reconhecido que o REQUERIDO SAMUEL não possuía, competência para determinar, ou realizar a contratação de quem quer que fosse ou para analisar critérios da escolha da modalidade de licitação, ou mesmo qual o melhor procedimento a ser adotado, ainda assim, contraditoriamente, V. Exa condenou o REQUERIDO SAMUEL, mas restou silente quanto à responsabilidade do MINISTÉRIO DA SAÚDE que atuou diretamente na contratação dos consultores e no estabelecimento dos recursos do convênio. 
	Com efeito, seja na fixação dos recursos e do convênio, seja na contratação dos consultores ou em qualquer outra etapa dos atos administrativos realizados, não se percebe a atuação dolosa ou culposa do REQUERIDO SAMUEL, mas sim do MINISTÉRIO DA SAÚDE, pontos sobre o qual o r. acórdão, data máxima vênia, restou omisso. 
	Imperioso destacar que nos termos do art. 37, §6º da Constituição Federal a responsabilização do agente público não é fundada em responsabilidade objetiva, mas sim em responsabilidade subjetiva, ou seja, há de se provar, à saciedade, a culpa ou dolo, que não se presumem, na prática do ato viciado para, somente então, buscar-se a responsabilização do agente público. 
	Com efeito, reconhecido 'não se pode afirmar a presença de dolo' de SAMUEL na prática de ato proibido em lei ou regulamento, ou em omissão à prática de ato de ofício que lhe competia caberia ao órgão acusatório a prova da culpa, que além de suposições sobre o que se exige do homem médio, não restou provada in casu, mormente porque os atos sob examine competiam ao MINISTÉRIO DA SAÚDE e não ao REQUERIDO. 
	Não se justifica, portanto, a inclusão de SAMUEL no procedimento em questão e, muito menos, a aplicação a ele de quaisquer penalidades, ainda mais quando não existem sequer indícios, que dirá provas do suposto descumprimento de seus deveres legais. 
	Imperioso destacar, ainda, a omissão da decisão quanto à ausência de prejuízo ao erário passível de ressarcimento. 
	Cumpre observar que todo o trabalho desenvolvido serviu ao projeto a que se destinavam. Não há que se falar, portanto, em mau uso de verba pública, tampouco há que se cogitar em prejuízo ao erário, já que os trabalhos foram devidamente realizados. 
	Desta forma, considerando a ausência absoluta de dano material ao patrimônio da UNIÃO e da UNIFESP, porventura decorrente de qualquer ação tomada pelo REQUERIDO, impor a ele o ressarcimento, significa injusto enriquecimento ilícito da UNIÃO, hipótese vedada pelo art. 884 do Código Civil e sobre a qual também restou omisso o v. voto condutor do acórdão embargado. 
	Como se verifica, da forma como proferido, as razões do v. acórdão, data máxima vênia, são omissas e contraditórias quanto à apreciação dos argumentos apresentados pelo REQUERIDO e principalmente das provas produzidas nos autos, o que afronta o quanto disposto no parágrafo 1º, inciso IV do artigo 489 do Código de Processo Civil, aplicável subsidiariamente conforme Súmula nº . 103 deste Egrégio Tribunal de Contas. Por todo exposto, requer a EMBARGANTE sejam recebidos e acolhidos os presentes embargos de declaração para que sejam sanadas a contradição e a omissão existentes nas razões do voto condutor, adotadas pelo venerando acórdão, nos termos acima pleiteados, requerendo-se, a depender do entendimento desse Egrégio Tribunal, seu recebimento com efeitos infringentes."
	
	É o relatório.

Maria Eduarda Alcântara Ribeiro de Carvalho (281.542/OAB-SP), Thiago Vinicius Capella Giannattasio (313000/OAB-SP) e outros, representando Marcos Pacheco de Toledo Ferraz; João Marcos Amaral (25113/OAB-DF), Eiji Jhoannes Yamasaki (25.989/OAB-DF) e outros, representando Maria Letícia dos Santos Mendes; José Guilherme Carneiro Queiroz (163.613/OAB-SP), Luiz Henrique Bohana Simões do Viso (209.173-E/OAB-SP) e outros, representando Samuel Goihman; Anita Lapa Borges de Sampaio (341.681-A/OAB-SP), Raissa Roese da Rosa (52568/OAB-DF) e outros, representando Walter Manna Albertoni; Gisele Beck Rossi (207.545/OAB-SP), representando Tecenge Assessoria e Treinamento em Gestão Ltda - EPP; Fabio Biazzi (135.651/OAB-SP), Ricardo Chaves Palombini (255.029/OAB-SP) e outros, representando Caio Fernando Fontana.

Não atuou.

TOMADA DE CONTAS ESPECIAL. UNIVERSIDADE FEDERAL DE SÃO PAULO (UNIFESP). PAGAMENTO A FUNCIONÁRIOS PÚBLICOS E A EMPRESA DE CONSULTORIA SEM COMPROVAÇÃO. PLANO DE TRABALHO DEFICIENTE. NÃO COMPROVAÇÃO DA BOA E REGULAR APLICAÇÃO DOS RECURSOS. CITAÇÃO. INADIMPLEMENTO DO CONTRATO. AUSÊNCIA DE FUNCIONALIDADE DO OBJETO ENTREGUE. RELATÓRIOS SEM APROVEITAMENTO ÚTIL. CONTAS REGULARES COM RESSALVAS PARA ALGUNS RESPONSÁVEIS. CONTAS IRREGULARES PARA OS DEMAIS RESPONSÁVEIS. DÉBITO. MULTA. EMBARGOS DE DECLARAÇÃO. CONHECIMENTO. AUSÊNCIA DOS VÍCIOS APONTADOS. REJEIÇÃO.

TOMADA DE CONTAS ESPECIAL (TCE)

não atuou.

Em exame embargos de declaração opostos pelo Sr. Samuel Goihman em face do Acórdão 3009/2022-TCU-Segunda Câmara, relativo à Tomada de Contas Especial instaurada pelo Fundo Nacional de Saúde (FNS) , em razão de impugnação total de despesas dos recursos repassados à Universidade Federal de São Paulo (Unifesp) , na modalidade fundo a fundo, à conta do Programa Gestão da Política de Saúde, no exercício de 2008, em conformidade com a Portaria 312/2008, diante de pagamentos a funcionários públicos e à empresa de consultoria, sem comprovação de serviços prestados. 
2.	De início, entendo que os aclaratórios devem ser conhecidos, por preencherem os requisitos de admissibilidade previstos nos arts. 32, inciso II, e 34 da Lei 8.443/1992.
3.	No mérito, registro, preliminarmente, a título pedagógico, que os embargos de declaração são, em regra, recurso integrativo, que objetivam expungir da decisão embargada os vícios de omissão, contradição ou obscuridade. Vicente Greco Filho assim define esses vícios da deliberação:
" (...) obscuridade: defeito consistente na difícil compreensão do texto da sentença e pode decorrer de simples defeito redacional ou mesmo de má formulação de conceitos, havendo obscuridade quando a sentença está incompreensível no comando que impõe e na manifestação de conhecimento e vontade do juiz.
contradição: afirmação conflitante, quer na fundamentação, quer entre a fundamentação e a conclusão, sendo que, nesses casos, a correção da sentença, em princípio, não levaria a uma verdadeira modificação da sentença, mas apenas a um esclarecimento de seu conteúdo.
omissão: caso em que a sentença é complementar, passando a resolver questão não solucionada, ganhando substância, portanto, sendo que as questões que devem ser resolvidas pelo juiz são todas as relevantes postas pelas partes para a solução do litígio, bem como as questões de ordem pública que o juiz deve resolver de ofício, como, por exemplo, a coisa julgada."
 (in Direito Processual Civil Brasileiro 11ª edição, 2º Volume, Editora Saraiva, p. 259/260) .
4.	No mesmo sentido o seguinte entendimento do Supremo Tribunal Federal: "A contradição que dá margem aos embargos declaratórios é a que se estabelece entre os termos da própria decisão judicial - fundamentação e dispositivo - e não a que porventura exista entre ela e o ordenamento jurídico; menos ainda a que se manifeste entre o acórdão e a opinião da parte vencida" (RHC-ED 79785/RJ, DJ 23/5/2003, p. 31, Ministro Sepúlveda Pertence) .
5.	Ou seja, a contradição apta a ser sanada pela oposição dos embargos declaratórios é a que se estabelece entre os termos da própria decisão, compreendida no âmbito desta Corte como o conjunto Relatório, Voto e Acórdão, e não a que porventura exista entre as razões de decidir e os fatos alegados, a doutrina, a jurisprudência ou a interpretação do ordenamento jurídico que o recorrente entenda adequada.
6.	Outrossim, os embargos de declaração não se prestam a reformar o decisum original, devendo-se conferir, nessa linha, os Acórdão 1810/2008-TCU-Segunda Câmara, 92/2004 e 328/2004, do Plenário, e 71/2006 e 186/2006, da 1ª Câmara, bem como a jurisprudência do Supremo Tribunal Federal, a exemplo da decisão exarada no RE 327376/DF, pelo Ministro Carlos Velloso, in verbis: "Não cabe, por outro lado, em sede de embargos de declaração, rediscutir a matéria decidida, para modificar o julgado em sua essência ou substância. (...) . Inviável, portanto, o RE, nego-lhe seguimento".
7. 	Destarte, os embargos devem ser manejados, então, para corrigir eventual obscuridade, omissão ou contradição nas deliberações do TCU, a fim de esclarecer, interpretar ou completar o pronunciamento anteriormente emitido, em benefício da sua melhor compreensão ou inteireza, devendo observar os seguintes critérios: i) não se prestar para rediscussão do mérito nem para reavaliação dos fundamentos que conduziram à prolação do acórdão recorrido; ii) a contradição deve estar contida dentro dos termos do inteiro teor da deliberação atacada; iii) não há omissão quando a matéria é analisada na instrução da unidade técnica que consta do relatório e integra as razões de decidir da deliberação; iv) o julgador não está obrigado a apreciar todos e cada um dos argumentos desfiados pela parte, sendo suficiente que se atenha àqueles bastantes à formação de sua convicção acerca da matéria; v) eventual erro de julgamento deve ser corrigido por outra via recursal própria (v.g.: Acórdão 10919/2016-TCU-Segunda Câmara e 434/2018-TCU-Plenário, entre outros) .
8.	Dito isso, verifico, de pronto, que inexistem os vícios suscitados pela embargante, razão pela qual os aclaratórios devem ser rejeitados.
9.	Em primeiro lugar, entendo não ter ocorrido contradição no acórdão combatido, conforme deseja o recorrente ao mencionar que "A contradição, portanto, reside no fato de, em que pese ter reconhecido não ser o EMBARGANTE responsável pelo devido processo licitatório, a ele atribuiu a responsabilidade pela sua não adoção".
10.	O voto que embasou o Acórdão 3009/2022-TCU-Segunda Câmara, deixou clara a gravidade do cenário, que teve por coordenador responsável o Sr. Samuel Goihman, de tal modo que as graves irregularidades encontradas deveriam ser identificadas e corrigidas pelo coordenador do projeto:
14.		No que tange à contratação de consultores, apesar de não ser de sua competência o devido processo licitatório, na condição de coordenador do projeto, que emitiu os relatórios para liberação de pagamentos e atestou a execução dos serviços, era seu dever ter ciência que o contrato não havia sido firmado e solicitar a realização de contratação ao setor correspondente, exatamente como fizera no caso do Pregão 402/2008 (peça 8, p. 2) . 
15.		Agrava-se o cenário o fato de que a ausência de competência para contratação direta dos consultores era apenas formal, uma vez que diversos profissionais afirmaram em depoimento só terem sido contratados por atuação direta do professor Samuel Goihman (peça 121, p. 17 e seguintes) :
Luciano Garcia Rodrigues: informa que sua contratação foi feita sem processo de seleção, pois era conhecido do Sr. Samuel;
Márcia da Rocha Silva: informa que o professor Samuel centralizava tudo relacionado ao projeto;
Robson Alves de Almeida Pereira: declara ter sido contratado diretamente pelo professor Samuel.
16.		A propósito, foi o Sr. Samuel quem assinou as folhas de pagamento por serviços prestados (exemplo: peça 2, p. 134, 146 e 208) . Também foi formalmente designado para acompanhar a execução dos serviços (peça 8, p. 38, item 2.1 do Edital) e assinou a prestação de contas como coordenador do projeto (peça 2, p. 124) .
17.		Na condição de coordenador direto do projeto, era-lhe exigível saber que não havia licitação instaurada, nem contrato firmado com os consultores autônomos. A expectativa em relação ao comportamento do "homem médio" seria que condicionasse o andamento dos trabalhos à abertura de procedimento licitatório, como, aliás, já fizera em relação ao Pregão 402/2008 (peça 8, p. 2) . (grifei) 
11.	Com efeito, a gravidade das irregularidades apontadas era suficiente para que o coordenador as identificasse tempestivamente e adotasse as medidas saneadoras adequadas, o que deixou de ser realizado. E trouxe como consequência a contratação de objeto desalinhado às premissas dos recursos repassados à Universidade Federal de São Paulo (Unifesp) , na modalidade fundo a fundo, à conta do Programa Gestão da Política de Saúde.
12.	Também não merece melhor sorte a argumentação de que o "acórdão se mostra omisso por não ter apreciado a responsabilidade do Ministério da Saúde sobre os fatos cuja responsabilidade atribui, de forma presumida, ao REQUERIDO SAMUEL. Ademais, nada dispôs sobre o alegado enriquecimento ilícito da Administração Pública". 
13.	Buscar transferir ao Ministério da Saúde equívocos cometidos no âmbito da execução de recursos é medida inadequada com base no cenário encontrado. Os elementos constantes destes autos demonstram uma significativa divergência entre as diretrizes esperadas para a execução do objeto com as ações desenvolvidas pelo recebedor dos recursos públicos. Vale aqui repetir que a coordenação do projeto estava a cargo do ora embargante.
14.	Vale ainda esclarecer ao embargante, na questão afeta à suposta omissão ventilada, que o julgador não está obrigado a responder todas as alegações das partes, nem lhe cabe rebater, um a um, os argumentos apresentados, bastando expor os fundamentos que lhe formam o convencimento, consoante jurisprudência deste Tribunal (Acórdãos 2074/2011, 731/2019, 117/2018, 1561/2017, todos do Plenário) .
15.	Por fim, quanto ao suposto enriquecimento ilícito da Administração, o acórdão recorrido tratou da matéria, nos seguintes termos:
20.	Apesar de não se poder afirmar a presença de dolo, inegável que faltaram ao responsável os cuidados necessários para que o objeto fosse entregue nos moldes pretendidos, razão pela qual entendo deva ser rejeitada a sua defesa.
21.	Em relação à inexistência de prejuízo, a defesa apresentada não merece melhor sorte. O dano decorre, conforme ficou demonstrado neste processo, de o recurso público ter sido empregado sem que nenhuma das metas tenha sido atingida, ou seja, a totalidade dos recursos repassados acabaram sendo despendidos em finalidade distinta, o que resultou em dano ao erário.
16.	Destarte, não vislumbro razão para alterar a decisão embargada.
17. 	Diante, portanto, da inexistência de omissão e/ou contradição no acórdão embargado, sou pela rejeição dos presentes embargos declaratórios.
Ante todo o exposto, voto no sentido de que o Tribunal de Contas da União aprove a minuta de acórdão que ora submeto à apreciação deste Colegiado.
TCU, Sala das Sessões Ministro Luciano Brandão Alves de Souza, em 6 de setembro de 2022.
Ministro JOÃO AUGUSTO RIBEIRO NARDES
Relator